【裁判字號】    95,訴,5527
【裁判日期】    951214
【裁判案由】    返還借款
【裁判全文】
臺灣臺北地方法院民事判決              95年度訴字第5527號
原      告  甲○○
訴訟代理人  丙○○
被      告  張穎群
訴訟代理人  吳謹斌律師
上列當事人間請求返還借款事件，本院於民國95年11月30日辯論
終結，判決如下：
    主      文
被告應給付原告新臺幣壹佰零柒萬捌仟捌佰元。
訴訟費用由被告負擔。
    事實及理由
一、原告主張如下：
（一）被告乙○○（原名張穎群）、訴外人劉耀隆（原名丁○○
      ）為夫妻，被告於民國87年6月16日向原告借款新臺幣（
      下同）155萬元，利息按銀行之利率為準，並保證於購屋
      後3個月內將其房屋向銀行抵押貸款，以清償對原告之借
      款。原告以自有房屋向臺灣土地銀行（下稱土地銀行）新
      竹分行抵押，取得該筆借款轉匯至被告中國國際商業銀行
      大安分行帳戶內。詎料3個月後被告並未清償，且被告已
      離婚。迭經催討無效，爰依借款之法律關係提起本訴。
（二）該筆借款，由被告按月繳納本息至土地銀行新竹分行，而
      非原告。
（三）被告尚欠原告1,078,800元：自87年7月15日起至93年10月
      18日止，原告分別於90年12 月21日、92年12月26日、93
      年4月21日、93年7月21日各代墊16,500元、1萬元、1萬元
      、1萬元、共計46,500元；自93年9月至95年7月止，原告
      代墊93,000元，合計上開數額，原告共代墊139,000元（
      應為139,500元），被告均未償還原告。扣除上開原告代
      墊數額，被告已向銀行清償897, 100元。被告稱已清償
      964,600元，僅欠原告596,400元（應為395,900元）云云
      ，與事實不符。
（四）聲明：被告應給付原告1,078,800元。
二、被告答辯：
（一）借款契約未成立：二造於借款之初，並未書面訂立借款契
      約，又無約定利息，亦未約定全部借款償還之日期。
（二）被告未承諾負連帶債務人或連帶保證人責任：
    (1)原告於87年6月16日向土地銀行借款155萬元，其借款人係
      原告，被告並未為原告簽名、蓋章負連帶債務人或連帶保
      證人或擔保提供人之責任，有土地銀行借據可稽。
    (2)被告於93年7月28日與夫劉耀隆離婚。雙方於離婚協議書
      第1條第3款約定：「贍養費及慰藉金之給付，男方每個月
      支付女方贍養費新臺幣2萬元，直到女方再婚為止。」況
      雙方在離婚時約明：以贍養費2萬元抵繳貸款155萬元。因
      此離婚後，貸款應由劉耀隆負責繳付，劉耀隆亦依約自93
      年11月16日起迄95年6月19日止，每月繳付貸款12,000元
      。故被告不應負給付155萬元或1,078,800元之責任。
（三）清償後，僅欠原告395,900元：
    (1)被告自87年7月15日起迄93年10月18日止，每月至少匯寄1
      1,700元不等之款與原告，共計償還964,600元。
    (2)原告已自認：「（問：請問原告95年7月25日提出證物存
      摺影本最後兩張所載93年10月19日至95年6月21日的明細
      中，其中93年11月16日、93年12月17日、94年1月18日、2
      月14日、3月21日、4月22日、5月18日、8月1日、10月6日
      、11月16日、12月6日、及95年1月24日、2月6日、5月15
      日、6月29日等款項是否被告丁○○所付？）…丁○○有
      繳納93年11月16日、93年12月17日、94年1月18日、94年2
      月14日、94年3月21日、94年4月22日、95年5月18日、94
      年8月1日、94年12月6日、95年2月6日（95年5月15日）等
      各12,000元，95年6月19日繳納11,000元是被告丁○○所
      繳」共計143,000元（或24萬？），故劉耀隆已清償143,0
      00元。
    (3)被告已清償之964,600元，其中扣除原告代墊款4筆46,500
      元後，僅欠631,900元，再扣除劉耀隆繳付之143,000元（
      或24萬元？），被告及劉耀隆僅欠395,900元（或391,900
      元？）惟原告竟訴請被告等應給付155萬元或1,078,800元
      借款，顯然無理。
（四）聲明：原告之訴駁回。
三、不爭執事項：
（一）被告與劉耀隆原為夫妻關係，原告與丁○○為姐弟關係。
      被告與劉耀隆於87年6月間購買房屋，由原告向土地銀行
      新竹分行借款155萬元作為渠等購屋之款項，上開155萬元
      由原告匯入被告帳戶（本院卷第7頁），而所購買房屋亦
      登記為被告之名義。
（二）原告向土地銀行新竹分行借款155萬元，係約定借款期限
      自87年6月16日起至107年6月16日止計20年，利息約定以
      土地銀行基本放款利率7.85%加4.6碼（計為9%）機動計算
      ，清償方式係自第一期（每一個月為一期）起至第36期按
      期付息，自第37期起本金按期平均攤還，利息按借款餘額
      計付。
（三）被告及丁○○自87年7月起至93年10月止，按期匯款至原
      告所借款之土地銀行新竹分行，每期金額自8,000至18,00
      0元不等，總計匯款900,100元（原告主張90年12月21日16
      ,500 元及92年12月26日、93年4月21日、93年7月21日各1
      萬元，合計46,500元為原告所墊款），經該行用以扣抵原
      告向該行所借款之應付利息及應分攤本金。
（四）被告與丁○○於93年7月28日間離婚，並簽訂離婚協議書
      。
（五）丁○○於93年11月16日、93年12月17日、94年1月18日、
      94年2月14日、94年3月21日、94年4月22日、94年5月18日
      、94年8月1日、94年12月6日、95年2月6日、95年5月15日
      分別以現金存款12,000元至上開土地銀行借款帳戶，於95
      年6月19日存11,000元至上開借款帳戶，總計143,000元，
      由土地銀行新竹分行用以扣抵上開借款利息及應分攤之本
      金。
四、原告主張被告向其借款155萬元，原約定3個月清償，惟嗣後
    無法清償，便約定由被告清償原告向臺灣土地銀行新竹分行
    之借款等語，為被告所否認，並以前揭情詞置辯。經查：
（一）本件原告之155萬元款項係匯入被告之帳戶，而該155萬元
      款項，被告對原告主張係用以支付購買房屋之頭期款一節
      並不爭執，且所購買之房屋亦係登記於被告名下。再自87
      年7月起至93年7月止，被告及丁○○於其夫妻關係期間，
      均按期繳納原告向土地銀行新竹分行之借款利息及應分攤
      之本金，堪認本件確係被告向原告借款。
（二）原告主張兩造間之借款利息約定如原告向土地銀行新竹分
      行之借款利息等語，為被告所否認，辯稱：兩造間並無約
      定借款利息等語。本件原告與被告間雖無未以書面約定借
      款利息，然查，本件原告向土地銀行新竹分行借款155萬
      元用以支付被告購屋之頭期款，而原告係於87年6月16日
      向銀行借款，被告及劉耀隆則自87年7月間起至渠等離婚
      時止，均按期繳納原告向土地銀行新竹分行之借款利息及
      應分攤之本金（前三年繳息，之後則平均攤還本息）。被
      告明知該上開155萬元款項係原告向土地銀行借款，而為
      原告按期繳納利息及本金，且就兩造間之借款，並無詳細
      約定利率、還款期限等，應認兩造於借款時，即有以原告
      向土地銀行新竹分行借款之借據內容，為其約定之借款內
      容，由此應認原告主張兩造間之借款利息係以原告與土地
      銀行新竹分行借款利息為約定利息一節，應堪採信。
（三）被告另辯稱：渠與劉耀隆離婚時，有約定93年10月以後之
      貸款由劉耀隆支付原告等語，按第三人與債務人訂立契約
      承擔其債務者，非經債權人承認，對於債權人不生效力。
      民法第301條定有明文。本件被告主張其與劉耀隆約定93
      年10月以後之債務，均由劉耀隆支付之約定縱認屬實，亦
      僅於被告與劉耀隆間發生效力，依前開約定，如未經原告
      承認，對原告並不生效力。本件原告既未承認被告與劉耀
      隆間之債務承擔契約，原告自仍得向被告請求返還借款。
（三）被告另辯稱：伊自87年7月起至93年10月止，已清償964,6
      00元，劉耀隆亦已為伊清償143,000元，及扣除原告代墊
      款項，僅積欠原告395,900元等語，為原告所否認。按清
      償人所提出之給付，應先抵充費用，次充利息，次充原本
      ；其依前二條之規定抵充債務者亦同。民法第323條定有
      明文。查，被告上開計算方式，係以155萬元直接扣除其
      與劉耀隆匯款或存至原告向土地銀行新竹分行之借款帳戶
      款項，並未計算利息。惟依前所述，兩造既係以原告與土
      地銀行間之約定利息為渠等間之利息，則依前開規定，被
      告所繳各期款項，自應先抵充利息。被告逕以原用以支付
      利息之款項，逕行扣除本金，其計算與約定內容即有未合
      ，自難認其剩餘款僅餘395,900元，是被告上開辯解，尚
      無足取。
（四）再系爭借款原約定三個月清償，嗣後被告無法清償，並約
      定由被告向土地銀行清償本息。應認兩造有以原告與土地
      銀行間之借款契約內容作為本件兩造間之借款契約內容之
      意思。本件原告與土地銀行間之借款契約約定償還方式為
      自借款日起分240期，每期一個月，並同意自第一期起至
      第36期按期付息；自第37期起，本金按期平均攤還，利息
      按借款餘額計付。如有一期未履行時，即視為全部到期（
      本院卷第130頁）。本件系爭借款被告既有未依約按期償
      還之情形，則系爭借款亦應認已視為全部到期，原告自得
      請求被告一次給付。
五、綜上所述，系爭借款既已到期，原告依據借款返還請求權
    提起本訴，請求被告給付主文第一項所示金額，合於法律規
    定，應予准許。
六、本件事證已臻明確，兩造其餘主張陳述及所提之證據，經審
    酌後於本件判決結果無影響，爰不逐一論述，附此敘明。
七、綜上所論，原告之訴為有理由，依民事訴訟法第78條，判決
    如主文。
中    華    民    國    95    年    12    月    14    日
                      民事第二庭  法  官  蔡政哲
上為正本係照原本作成
如對本判決不服，應於送達後20日內，向本院提出上訴狀
中    華    民    國    95    年    12    月    14    日
                                  書記官  曾靖雯


司法院資訊處製作；財團法人民間司法改革基金會備份。
